【裁判字號】    99,判,467
【裁判日期】    990506
【裁判案由】    發明專利申請
【裁判全文】
最  高  行  政  法  院  判  決
                                       99年度判字第467號
上  訴  人  台達電子工業股份有限公司
代  表  人  甲○○
被 上訴 人  經濟部智慧財產局
代  表  人  乙○○
上列當事人間發明專利申請事件，上訴人對於中華民國97年7月
24日臺北高等行政法院97年度訴字第185號判決，提起上訴，本
院判決如下：
    主  文
上訴駁回。
上訴審訴訟費用由上訴人負擔。
    理  由
一、上訴人前於民國（下同）94年10月16日以「散熱模組」（下
    稱系爭案）向被上訴人申請發明專利，經其編為第00000000
    號審查，不予專利。上訴人不服，於96年2月14日提出修正
    本並申請再審查，被上訴人以該修正並未超出申請時原說明
    書或圖式所揭露之範圍，本件依所送修正本審查，而以96年
    8月7日（96）智專三(二)04087字第09620435910號專利再審查
    核駁審定書為本件應不予專利之處分。上訴人不服，提起訴
    願、行政訴訟，均遭駁回，遂提起本件上訴。
二、上訴人起訴主張：（一）原處分具有理由前後矛盾之行政瑕
    疵：原處分先提到引證1（即92年10月1日公告之第00000000
    號「處理器散熱裝置之扣持組件」新型專利）相較於系爭案
    尚需要鎖固動作，然原處分又認為引證1「不需使用額外工
    具」，即可達到與系爭案相同之組合效果，針對同一個引證
    案的內容，竟然有兩種不同的解讀，確實已具「理由前後矛
    盾之行政瑕疵」。（二）系爭案之技術內容相對於引證1與
    引證2（即92年1月11日公告之第00000000A01號「中央處理
    器散熱風扇之固定裝置追加一」新型專利）確實具有進步性
    ：系爭案確實省略了用於將引證1之頂座20與風扇6之外框二
    獨立之個體組合之鎖固零件，且將頂座20直接當作為風扇6
    之外框，確實省略了一個框體，且不需額外組裝，可減短工
    時，故系爭案有構成要件之省略與製造方便之功效增進，當
    然具有進步性，原處分認定系爭案不具進步性之理由，實不
    符被上訴人出版之專利審查基準之相關規定。引證1、2並未
    揭露系爭案申請專利範圍中獨立項所揭示之所有技術內容，
    亦不足以證明系爭案為運用申請前既有之技術或知識，而為
    熟悉該項技術者所能輕易完成，且縱使結合與系爭案有所差
    異之引證1以及與系爭案特徵完全無關之引證2之技術內容，
    引證1、2亦無法達成系爭案所具有之構成要件之省略與製造
    方便之功效增進，故引證1、2不足以證明系爭案申請專利範
    圍之獨立項不具進步性。（三）原處分於認定事實及適法上
    顯有違誤：上訴人於96年7月26日進行面詢時除主張風扇（6
    ）及頂座（20）結合為一體之風扇框體（13）與引證1不同
    且具有節省組裝工時和節省零件之功效外，更依據系爭案之
    說明書內容及申請專利範圍第11項，說明系爭案之風扇框體
    （13）設有凸塊（132）可限制扣件（14）避免拆卸時脫出
    ，該內容於面詢時亦同時提供實際產品加以示範予被上訴人
    理解，並記錄於面詢紀錄表內，且使得上訴人得以合理推斷
    被上訴人對於上述之技術說明和產生功效已與上訴人具有共
    識，然被上訴人於原處分卻另外提出其認為上述之技術特徵
    和功效可藉由引證1定位弧部（43）與滾動元件（26）之相
    互作用產生系爭案凸塊（132）所具有功效之質疑，由於該
    點質疑並無在面詢時提出與上訴人討論，相關之技術陳述更
    已於面詢紀錄（附件）中加以記載，被上訴人明顯具有突襲
    之嫌。況系爭案單獨一構件之凸塊（132）即可達到定位弧
    部（43）與滾動元件（26）之功效，明顯具有將構件省略之
    進步，被上訴人不但以突襲之理由給予專利申請不核准之審
    定，且忽略系爭案確實存在之構件省略和效果增進，而否定
    系爭案所有申請專利範圍之進步性，明顯於認定事實及適法
    上顯有違誤，訴願決定所為「未有突襲之嫌」之結論，亦難
    稱允洽。（四）原處分違反「明確性原則」和「逐項審查」
    之規定，應予以撤銷：原處分逕自以系爭案申請專利範圍第
    2至16項所揭露之元件結構和其功能與引證1相同，而否定系
    爭案申請專利範圍第2至16項之進步性，卻未對系爭案申請
    專利範圍第2至16項所提之元件係對比於引證1之何種元件或
    何種特徵相同、為何相同作任何說明，實已違反行政法上之
    明確性原則。而針對系爭案申請專利範圍第18至31項及第33
    至46項，原處分並無提到引證2之任何技術內容，亦無與系
    爭案進行比對，更無說明引證1與引證2如何結合及如何產生
    系爭案期待之效果，故在引證2與系爭案大相逕庭之前提下
    ，原處分不僅認定事實錯誤，且違反「明確性原則」之規定
    ，如此不但忽略了上訴人長期投資研發之心血所獲致實質上
    具可專利性之技術，更有違專利法保護發明人之發明並促使
    發明之公開，以促進科技提昇並創造發明人及社會大眾雙贏
    精神之立法宗旨，原處分應予以撤銷。針對系爭案申請專利
    範圍中逐項所主張之技術內容，被上訴人並未指出各附屬項
    內容為何不具進步性，故被上訴人明顯違反專利審查基準第
    2-3-29頁之「逐項審查」之規定等語，求為判決撤銷訴願決
    定及原處分，被上訴人就上訴人系爭申請作成准予專利之處
    分。
三、被上訴人則以：引證1將風扇（6）以螺絲組設於頂座（20）
    上之後，使用者在使用時即無需使用任何額外工具即能將風
    扇之框體與散熱結構緊密扣合，原處分對引證1之解讀並無
    理由前後矛盾之行政瑕疵。又引證1的（30）相當於系爭案
    （15）的轉動構件，引證1的（40）扣側件，與系爭案（14
    ）夾持構件，都是透過轉動構件轉動，兩者運用原理均相同
    ，引證1已揭露與系爭案幾乎完全相同之組成及構造，且同
    為運用夾持構件、轉動構件而無需使用額外工具即能將風扇
    之框體與散熱結構緊密扣合之技術手段之情形下，系爭案僅
    係將引證1其中之風扇（6）及頂座（20）結合為一體之風扇
    框體（13），兩案利用手段相同，其差別僅在風扇及框體之
    構件而已。蓋引證1之風扇及底座，使用前只要用螺絲把風
    扇鎖固在底座上，就可構成系爭案之框體，亦即系爭案只是
    把風扇及底座作成一體成型而已，係屬可輕易完成之設計，
    且系爭案之構件仍然存在並無省略之功效，其只是將構件合
    成一體成型而已，並無進步性可言。系爭案明顯為其所屬技
    術領域中具有通常知識者依引證1、2之先前技術所能輕易完
    成，確不具進步性。被上訴人於96年5月7日以審查意見通知
    函通知上訴人以引證1、2之組合足以證明系爭案申請專利範
    圍第11項不具進步性，之後原處分仍以引證1、2之組合足以
    證明系爭案申請專利範圍第11項不具進步性，並就上訴人於
    申復理由書或面詢時所提之質疑，於再進一步說明引證1扣
    掣件（40）之定位弧部（43）與滾動元件（26）之互相作用
    亦有防止扣掣件（40）於操作中脫出之功效，並無突襲之情
    事。原處分已完整比對、詳細說明引證1、2之組合足以證明
    系爭案申請專利範圍第1項不具進步性之理由，並說明系爭
    案依附於第1項之申請專利範圍第2至16項其進一步附加或界
    定之技術特徵於引證1皆有對應相同作用元件之揭露而仍不
    具進步性，應無不明確之情事；另原處分以第17、32項之獨
    立項相較於第1項之獨立項因減少第1項之獨立項其中部分元
    件而使其權利範圍相對擴大，依附其上之第18至31項、第33
    至46項其所進一步附加或界定者仍未脫第2至16項進一步附
    加或界定之範圍，故前所述引證1、2之組合足以證明系爭案
    申請專利範圍第2至16項不具進步性之理由，已可直接用於
    說明引證1、2之組合已足以證明系爭案申請專利範圍第18至
    31項、第33至46項不具進步性，其邏輯上並無任何謬誤，原
    處分並無違反「明確性原則」及「逐項審查」之規定。承上
    ，被上訴人以系爭案明顯為其所屬技術領域中具有通常知識
    者依引證1、2之先前技術所能輕易完成，不具進步性，原處
    分並無違誤等語，資為抗辯，求為判決駁回上訴人之起訴。
四、原審斟酌全辯論意旨及調查證據之結果，以：（一）系爭案
    是否具有進步性？引證1之散熱板、頂座、定位凹、扣掣件
    及旋柄已揭露本案申請專利範圍第1項之散熱結構、風扇框
    體、固定件、夾持構件及轉動構件之相同作用元件，而引證
    2圖式第5圖風扇之固定座下設有扣勾可扣合散熱片，與系爭
    案申請專利範圍第1項之風扇框體包括一扣合散熱結構之下
    扣勾的構造特徵相同，亦同為運用夾持構件、轉動構件，而
    無需使用額外工具即能將風扇之框體與散熱結構作緊密扣合
    之技術手段，系爭案僅將引證1之風扇及頂座結合為一體之
    風扇框體，省略了引證1之鎖固零件及一框體，乃為其所屬
    技術領域中具有通常知識者依引證1與引證2之組合顯能輕易
    完成者。至於，引證1之頂座(20)與風扇(6)之外框係二獨立
    之個體，必須藉由額外之螺絲等固接元件才能組接，與系爭
    案之框體不同，故上訴人稱系爭案係一體之風扇框體，引證
    1係二個獨立個體藉由額外之螺絲組接，二者構造不同，但
    此部分是系爭案將引證1之風扇及頂座結合為一體之風扇框
    體，而省略了引證1之鎖固零件及一框體，純屬風扇框體之
    範圍調整，應屬習知技術之應用，而不具進步性。另外，引
    證2是透過兩個框體（上為架體1、下為座體7）夾持固定鰭
    片8，將具有扇框之風扇架設在架體上，故上訴人稱引證2之
    利用上下扣勾將散熱片及風扇結合，其構思與原理跟系爭案
    不同，然而引證2以扣勾扣合散熱片，與系爭案散熱結構之
    下扣勾的構造，同屬運用夾持構件、轉動構件之技術特徵，
    而導致結合，仍應屬習知技術之應用，而不具進步性。系爭
    案申請專利範圍第2至16項係直接或間接依附第1項獨立項，
    其包括所依附項目之全部技術特徵。而查，引證1已揭露系
    爭案申請專利範圍第2至16項對應相同作用之元件。是以，
    系爭案申請專利範圍第2至16項附屬項之內容均為引證1與引
    證2之組合所揭露，故引證1與引證2之組合，足以證明系爭
    案申請專利範圍第2至16項附屬項不具進步性。系爭案申請
    專利範圍之第1、17及32項獨立項主要構思是一致的，僅第
    17項不包括散熱結構，而第1項包括下扣勾、固定件，第17
    項僅有固定件，第32項僅有下勾扣，以及轉動構件、夾持構
    件之互動方式不同。第17、32項之獨立項相較於第1項之獨
    立項因減少第1項之獨立項其中部分元件而使其權利範圍相
    對擴大，依附其上之第18至31項、第33至46項其所進一步附
    加或界定者仍未脫第2至16項進一步附加或界定之範圍，故
    前所述引證1、2之組合足以證明系爭案申請專利範圍第2至
    16項不具進步性之理由，已可直接用於說明引證1、2之組合
    已足以證明系爭案申請專利範圍第18至31項、第33至46項不
    具進步性。（二）原處分認定事實、適用法律是否允當？上
    訴人以虛線構圖呈現連結關係，用以證明系爭案與引證案之
    間並不相同，兩者組合起來的東西也不會一樣云云。重點並
    不在該部分所呈現之結合關係，而是這樣的結合關係是習知
    技術之應用，是「扣勾件、固定件」、「轉動構件、夾持構
    件」等應用而完成「散熱結構、風扇框體」之結合關係，引
    證1的（30）相當於系爭案（15）的轉動構件，引證1的（40
    ）扣側件，與系爭案（14）夾持構件，都是透過轉動構件轉
    動，兩者運用原理均相同，引證1已揭露與系爭案幾乎完全
    相同之組成及構造，且同為運用夾持構件、轉動構件而無需
    使用額外工具即能將風扇之框體與散熱結構緊密扣合之技術
    手段之情形下，系爭案僅係將引證1其中之風扇（6）及頂座
    （20）結合為一體之風扇框體（13），兩案利用手段相同，
    其差別僅在風扇及框體之構件而已。承上開說明，原處分認
    定事實並無違誤。引證1將風扇（6）以螺絲組設於頂座（20
    ）上之後，使用者在使用時即無需使用任何額外工具即能將
    風扇之框體與散熱結構緊密扣合，原處分對引證1之解讀並
    無理由前後矛盾之行政瑕疵。而被上訴人以審查意見通知函
    通知上訴人表示意見，並就上訴人於申復理由書或面詢時所
    提之質疑，進一步說明引證1扣掣件（40）之定位弧部（43
    ）與滾動元件（26）之互相作用亦有防止扣掣件（40）於操
    作中脫出之功效，自與突襲無關。系爭案申請專利範圍之第
    1、17及32項獨立項主要構思是一致的，系爭案依附於第1項
    之申請專利範圍第2至16項其進一步附加或界定之技術特徵
    於引證1皆有對應相同作用元件之揭露而仍不具進步性，應
    無不明確之情事；另以第17、32項之獨立項相較於第1項之
    獨立項因內容減少而使其權利範圍相對擴大，依附其上之第
    18至31項、第33至46項其所進一步附加或界定者仍未脫第2
    至16項進一步附加或界定之範圍，故推論引證1、2之組合已
    足以證明系爭案申請專利範圍第18至31項、第33至46項不具
    進步性，並無謬誤，自無違反「明確性原則」及「逐項審查
    」之規定。從而，依上訴人所提出之證據不足證明系爭案具
    進步性。綜上所述，被上訴人所為不予專利之處分，並無不
    法，因將訴願決定及原處分均予維持，駁回上訴人之訴。
五、上訴人上訴意旨除復執與原審起訴相同之主張外，另略以：
    （一）引證1、引證2並未揭露系爭案申請專利範圍中獨立項
    所揭示，即使將引證1與引證2組合也無法揭露出系爭案的風
    扇直接安裝於散熱結構之上的技術特徵，其事實十分明確。
    然原判決卻直接引用被上訴人之說法，完全未對引證1及引
    證2是否具有與系爭案之風扇模組相同之技術特徵進行確認
    ，未踐行證據之查核，有違反行政程序法第36條規定之判決
    當然違背法令。（二）系爭案省略了頂座（20）而直接使用
    風扇框體與散熱結構緊密結合，同時具備原有的全部功能，
    符合現行專利審查基準中「省略技術特徵之發明」規定，實
    具有進步性。原判決將頂座視為風扇之框體，認定事實錯誤
    。另原判決理由又謂「被告以審查意見通知函通知原告表示
    意見，並就原告於申復理由書或面詢時所提之質疑，進一步
    說明．．．，自與突襲無關」，此一認同被上訴人之答辯理
    由卻無任何說明同意被上訴人說法之理由，違反明確性原則
    ，顯有違反行政程序法第5條、第7條、第8條及第9條之規定
    ，其判決當然違背法令。（三）原判決並無就引證1之元件
    與系爭案之元件作相對應之比較，而僅附和被上訴人之說詞
    ，未就事實詳加斟酌，對上訴人權益造成莫大損失等語。
六、本院查：
  (一)按「凡利用自然法則之技術思想之創作，而可供產業上利用
    者」，固得依法申請取得發明專利，為專利法第21條及第22
    條第1項所規定。惟發明「雖無申請前已見於刊物或已公開
    使用或已為公眾所知悉者之所列情事，但為其所屬技術領域
    中具有通常知識者依申請前之先前技術所能輕易完成時」，
    仍不得依法申請取得發明專利，復為同法第22條第4項所明
    定。
  (二)次按，發明專利是否符合專利之法定要件，乃事實認定問題
    ，事實審法院有衡情斟酌之權，苟已斟酌全辯論意旨及調查
    證據之結果，而未違背論理及經驗法則，即不得任意指摘其
    違法。又發明專利進步性之審查，係以先前技術為基礎，判
    斷專利申請是否具有進步性。專利之發明或創作與先前技術
    之差異比較，且申請專利案是否為其所屬技術領域中具有通
    常知識者，依申請前之先前技術所能輕易完成，應就申請案
    之發明或創作為整體（as a whole）判斷，並非僅就申請案
    之發明或創作之各個構成要件，逐一與先前技術比對而已。
    亦即應就申請專利範圍之每項請求項所載發明或創作整體為
    判斷，審視其是否所屬技術領域中具有通常知識人或熟悉該
    項技術者（a person having  ordinarily  knowledge in
    the art based on the prior art），以先前技術所能輕易
    完成者，並得以一份或多份引證文件組合以為判斷，惟其組
    合，以熟悉該項技術者於申請時（若有主張優先權者，則指
    有效優先權日），所能輕易完成者為限。故而，發明專利之
    審查非不得將不同引證資料予以組合，再與系爭案之申請專
    利範圍之技術內容為比對，資以判斷系爭案之發明或創作是
    否具有突出之技術特徵或顯然之進步（obviousness）。再
    者，對於發明專利案件之審查，若其獨立項具有進步性者，
    其附屬項即當然具有進步性。而不得因其獨立項不具進步性
    ，即對其附屬項逕予核駁，而仍應依進步性之審查基準對於
    其附屬項進行審查。惟如原處分機關業已先就其獨立項不具
    進步性，進而再對其附屬項予以審查，並記載其實質理由在
    審定書者，即難謂其違反逐項審查原則。
  (三)查系爭案（風扇框體）依上訴人所提96年2月14日申請專利
    範圍修正本之記載，其申請專利範圍共46項，其中第1、17
    及32項為獨立項，其餘為附屬項。被上訴人引證案則為：1.
    92年10月1日公告之第00000000號「處理器散熱裝置之扣持
    組件」新型專利（即引證1），及2.92年1月11日公告之第00
    000000A01號「中央處理器散熱風扇之固定裝置追加一」新
    型專利（即引證2）。系爭案之技術特徵為：獨立項為一種
    散熱結構；一風扇框體，包括一下扣勾及一固定件，該下扣
    勾扣合該散熱結構、該固定件可固定該轉動構件；一夾持構
    件，設置於該風扇框體；一轉動構件，可轉動地樞接於風扇
    框體，並與夾持構件相抵接，當轉動構件轉動至第一位置時
    ，轉動構件抵頂夾持構件且固定件固定轉動構件的位置，或
    該轉動構件可帶動該夾持構件。重心在「散熱結構、風扇框
    體」「下扣勾、固定件」、「轉動構件、夾持構件」等。
  (四)次查，系爭案申請專利範圍第1項僅將引證1之風扇及頂座結
    合為一體之風扇框體，省略了引證1之鎖固零件及一框體，
    乃為其所屬技術領域中具有通常知識者，依引證1與引證2之
    組合顯能輕易完成者，不具進步性；而引證1已揭露系爭申
    請專利範圍第2項至第16項附屬項對應相同之元件，且其內
    容俱為引證1、2之組合所揭露，亦不具進步性；又因系爭案
    申請專利範圍之第1、17及32項獨立項主要構思為一致，僅
    第17項不包括散熱結構，而第1項包括下扣勾、固定件，第
    17項僅有固定件，第32項僅有下勾扣，以及轉動構件、夾持
    構件之互動方式不同。第17、32項之獨立項相較於第1項之
    獨立項因減少第1項之獨立項其中部分元件而使其權利範圍
    相對擴大，依附其上之第18至31項、第33至46項其所進一步
    附加或界定者仍未脫第2至16項進一步附加或界定之範圍，
    故前所述引證1、2之組合足以證明系爭案申請專利範圍第2
    至16項不具進步性之理由，亦可據以說明及證明系爭案申請
    專利範圍第18至31項、第33至46項均不具進步性之事實，已
    經原審依調查證據之辯論結果分別詳予論斷，並在判決理由
    中予以載明，上訴人對原判決所不採之事由再予爭執，核屬
    法律上見解之歧異，要難謂為原判決認定事實未踐行證據之
    調查，有違論理及經驗法則、判決理由不備，未適用行政程
    序法第5、7、8、9條及第36條規定之違背法令情形。
  (五)末查，上訴意旨主張被上訴人並未逐一比對指出各附屬項內
    容為何不具進步性，明顯違反逐項審查之規定等語。惟查，
    被上訴人除對於系爭案之獨立項第1、17項及第32項，暨附
    屬項第2-16項、第18-31項及第33-46項分別逐一審查，始認
    定渠等均不具進步性，復將其整體觀察實質審查之結果理由
    詳細記載在原處分理由欄(四)、(五)及(六)（即原處分第3-5頁）
    ，自無不合，即難謂原判決有忽略原處分違反逐項審查之瑕
    疵，原判決因而據以認定原處分並無違反逐項審查及明確性
    原則，核屬有據。上訴人對此主張原判決並未就引證1之元
    件與系爭案之元件作相對應之比較，認定事實實有輕忽等云
    ，容有誤解逐項審查及明確性原則之意旨，要無足取。是原
    判決以原處分認引證案1、2或引證1、2予以組合，論究系爭
    案獨立項及附屬項均不具進步性，並無違誤，核與上開說明
    無不合，難謂有違行政程序法第36條等規定、或有違論理及
    經驗法則、或有判決不適用法規及判決不備理由之違背法令
    情形。至上訴人其餘上訴意旨，無非就原審取捨證據、認定
    事實等職權之行使為指摘，並不影響原判決之結果，一併敘
    明。
  (六)綜上所述，原判決認被上訴人以系爭案應不予專利之原處分
    ，其認事用法，俱無違誤，維持原處分及訴願決定，並對上
    訴人在原審之主張如何不足採之論據取捨等，均已詳為論斷
    ，而駁回上訴人在原審之訴，並無判決理由不備、判決不適
    用法規等違背法令情事，其所適用之法規與該案應適用之現
    行法規並無違背，與解釋判例，亦無牴觸，並無所謂原判決
    有違背法令之情形；又證據之取捨與當事人所希冀者不同，
    致其事實之認定亦異於該當事人之主張者，不得謂為原判決
    有違背法令之情形。上訴人對於業經原判決詳予論述不採之
    事由再予爭執，核屬法律上見解之歧異，要難謂為原判決有
    違背法令之情形。
七、據上論結，本件上訴為無理由。依行政訴訟法第255條第1項
    、第98條第1項前段，判決如主文。
中    華    民    國    99    年    5     月    6     日
                    最高行政法院第四庭
                        審判長法官  劉  鑫  楨
                              法官  鄭  小  康
                              法官  林  文  舟
                              法官  曹  瑞  卿
                              法官  陳  鴻  斌
以  上  正  本  證  明  與  原  本  無  異
中    華    民    國    99    年    5     月    6     日
                              書記官  王  史  民


司法院資訊處製作；財團法人民間司法改革基金會備份。
